【裁判字號】    89,上訴,767
【裁判日期】    890817
【裁判案由】    毀損
【裁判全文】
臺灣高等法院高雄分院刑事判決                    八十九年度上訴字第七六七號
    上  訴  人  丙○○
    即 自 訴人
    代  理  人  李明益  律師
    被      告  乙○○
    選任辯護人  盧俊誠
右上訴人因自訴被告毀損案件，不服臺灣高雄地方法院八十八年度自更字第二五號中
華民國八十九年四月二十日第一審判決，提起上訴，本院判決如左：
    主  文
上訴駁回。
    理  由
一、自訴意旨略以：緣坐落高雄市○鎮區○○段三小段八二四地號（重劃前為草衙段
    588之1、之16、之17、之18、之19、之20、之21、之22、之23、之24、之25、之
    26、之27、之28、之29地號）田、面積六四０平方甲尺，為被告乙○○所有，有
    附呈土地登記謄本可稽，惟被告乙○○於民國五十七年間與案外人邱新德（已死
    亡）簽訂建築房屋合約，由被告提供土地，案外人邱新德出資建築房屋，有附呈
    「建築房屋合約書」及當時書寫合約書之代理江中龍可證，惟邱新德另外與孫賜
    福（已死亡）合夥，因此實際上係邱新德及孫賜福與被告合建房屋，邱某與孫某
    內部之分配比率為孫賜福五分之一、邱新德五分之四，惟邱新德、孫賜德應分得
    之房屋分別於六十四年十月二日及六十六年一月八日讓渡予自訴人，有附呈其二
    人出具之讓渡書可稽，又上開房屋已蓋至一樓完成，至五十七年九月間由於政府
    禁建而未繼續建築至二樓完工出售，惟已足以遮風避雨之建築物，邱新德、孫賜
    福並將房屋交付自訴人管領使用，其中四棟於重劃時，有部分遭高雄市政府重劃
    大隊拆除，亦有部分因劃歸台灣糖業甲司（下稱台糖甲司），經台糖甲司人員盧
    輝山徵詢自訴人之同意後，由台糖甲司拆除，有盧輝山可證。而剩餘十棟，被告
    乙○○為出售其所有上開土地，竟未經自訴人同意，擅自於八十五年一月上旬僱
    工予以拆除，因認被告乙○○犯有刑法第三百五十三條第一項之毀壞建築物罪嫌
    云云。
二、按刑事訴訟法第三百十九條第一項所稱犯罪之被害人，固以因犯罪而直接被害之
    人為限，惟所謂直接被害人，係指其法益因他人之犯罪而直接受其侵害者而言。
    故凡財產法益被侵害時，其財產之所有權人固為直接被害人，即對於該財產有事
    實管領力之人，因他人之犯罪行為而其管領權受有侵害者，亦不失為直接被害人
    （最高法院三十二年非字第六八號判例參照），又所謂犯罪之被害人，係指犯罪
    當時之被害人，且只須就其所訴之事實如果屬實，在實體法上足認其為被害人己
    足，並不以實際上確曾受害為必要（最高法院六十八年度台上字第三二九一號判
    決參照）。經查自訴人主張，被告乙○○於民國五十七年間提供其所有坐落高雄
    市○鎮區○○段三小段八二四地號土地，由案外人邱新德出資興建房屋，惟邱新
    德內部係與孫賜福合夥，因此實際上係邱新德及孫賜福與被告合建房屋（二人內
    部分配比率孫賜福五分之一，邱新德五分之四），又邱新德、孫賜福已分別於六
    十四年及六十六年間將應分得之房屋讓渡與自訴人（該屋於五十七年九月間遭政
    府禁建時已蓋至一樓（含二樓地板）完成，為已足以蔽風雨之建築物），邱新德
    、孫賜福並將房屋交付自訴人管領使用。從而，在實體法上足認自訴人丙○○為
    直接被害人，得提起本件自訴，先予敘明。
三、訊據被告乙○○固不諱言八十五年一月上旬雇工拆除上述建築物（被告稱尚未蓋
    到二樓板，並非建築物），惟堅決否認有何毀損建築物之犯行，辯稱：被告與案
    外人邱新德（已死亡）於民國五十七年七月二十日確曾簽立建築房屋合建契約，
    由被告提供土地，邱新德負責建屋。惟依合約書約定：若受有關機關制止建築時
    ，甲乙雙方無條件解約，同時由甲方處收受保證金壹拾萬元退還乙方。後果然禁
    建，故被告與邱新德於五十七年九月二十三日解除合建契約，由被告返還保證金
    十萬元給邱新德，二人合建契約早已解除，自訴人又如何受讓邱新德自己所沒有
    之權利？且當時合約並無孫賜福此人，自訴人所提六十六年一月八日之讓渡書真
    實性即堪疑。況該建物五十七年即已遭禁建，何以七、八年以後邱新德竟將不可
    能建築完成之房屋讓與他人？亦有違常理，其讓與行為自不生效力，亦即自訴人
    根本不可能取得其所稱建築物之所有權，且不動產物權，依法律行為而取得、設
    定、喪失及變更者，非依登記不生效力，果如自訴人所稱該屋已蓋到二樓地板，
    足以避雨遮風，則須辦移轉登記始能取得物權，然本件並無辦理所有權移轉登記
    ，則自訴人所取得者最多只是債權債務關係所生之權利，而非房屋之所有權，且
    僅有對人之效力無對物之效力。又依民法規定，債權讓與如未通知債務人者，對
    債務人自不生效力，自訴人等自始從未通知被告，則自訴人既非系爭違法建築物
    之所有權人，又何來其所有建物遭毀損之說法？系爭房屋係以被告名義為起造人
    ，尚未完成，旋即解約，被告主觀上認為契約既經解除，雙方應負有回復原狀之
    義務，不論邱新德有無履行回復原狀之義務，該建物自始且始終並非由邱新德獲
    取房屋權利，系爭房屋被告主觀上一直認為應係被告所有，即無毀損他人物品之
    犯意可言等語。
四、經查：
（一）依自訴人所提出之乙○○與邱新德間之「建築房屋合約書」其第八條係記載：
      「本建築如遇主管官署不准建築時，甲方（乙○○）應將保證金返還乙方（邱
      新德）外，甲、乙雙方應候其政府禁建解決後繼續施工之」等語，並未就禁建
      後未完工之房屋所有權歸屬有任何約定，證人即代書江中龍雖證稱：合約書有
      括弧備註的那一份（即被告乙○○所提出那一份，在第七條括弧內記載，若受
      有關機關制止建築時，甲乙雙方無條件解約，同時由甲方所收保證金壹拾萬元
      正退還乙方）先寫好的，邱新德說若政府禁建沒有誰違約，保證金應該要退還
      乙方邱新德，地上物也要歸建築人邱新德，等到政府禁建解除後繼續施工，本
      來要看括弧裡能不能擠（寫）進去，結果無法擠，就另外寫一份（即自訴人所
      提出之那一份），而且鐵條之厚度把它明確寫幾分，不要四分或五分等語（見
      本院八十五年上訴字第二三四○號卷第五十三至五十四頁），惟查證人江中龍
      既稱，邱新德有提議禁建後地上物要歸建築人邱新德所有，竟於重寫時未於合
      約書載明，已與常理有違，且依自訴人所提之上開合約書第八條記載：甲、乙
      雙方並約定要等到政府禁建解除後繼續施工，此種情形，依常理亦不致約定禁
      建後地上物歸何人所有，故證人江中龍上開所證（禁建後房屋歸邱新德所有）
      ，殊難遽予採信，自訴人再聲請傳喚該證人江中龍，核無必要。又依高雄市政
      府11.18.高市地用字第一０九九六八號函覆孫賜福稱：「據請高雄臨海工業區
      第三期開發區○○○段五八八─一號等十三筆土地上建築物所有人更正為台端
      一節准予所請，但該房屋另有糾紛，應自行解決」等語，足見雙方因對禁建後
      房屋所有權並未約定。
（二）系爭建物雙方既未約定停工等待政府禁建解除期間，已完成部分之建物究應如
      何解決，該已完成部分建物之所有權歸屬及其他權義關係，本易滋疑義，且自
      訴人丙○○既稱自邱新德等人手中合法受讓房屋復有實際管領使用，惟自訴人
      亦自承未有登記移轉，而物權之得、喪、變更均以登記為要件，民法第七百五
      十八條定有明文，況本件系爭房屋於興建當時係以被告名義為起造人，此有高
      雄市政府五十八年四月八日通知被告乙○○申請復工之通知書一紙附卷可證（
      見原審八十五年自字三三七號卷第七十四頁），如被告非起造人，高雄市政府
      應無准予申請復工之理，則被告主張無論邱新德有無轉讓任何權利給自訴人，
      被告主觀上自始即認其為建物之原始取得權利人，尚非無據，其予以拆除，自
      無毀損之犯意；況該屋長期在被告土地上，如屬他人所有，則所謂之他人何以
      就使用系爭土地從無付出任何代價？是不論該屋建築程度進行如何？是否已成
      為獨立建築物？台糖甲司職員證述該屋之建築情形如何？核均與本件待證事實
      無關，從而自訴人請求傳喚台糖甲司職員並無必要，併予敘明，
（三）又依被告乙○○與邱新德間所訂之建築房屋合約書第五條規定：「合約成效日
      起，甲方應負責將現場砂石搬走清楚後，十日內乙方應破土開工，並於一百八
      十晴天內完工」，案外人邱新德既未於一百八十天內完工，自屬違約，被告本
      得依約沒收保證金，故被告所交付之十萬元，非屬該合約第六條之本金，而係
      該合約書第八條所記載：「本建築如遇主管官署不准建築時，甲方（乙○○）
      應將保證金返還乙方（邱新德）」之保證金，甚為明顯。
（四）綜上所述，本件被告與邱新德之契約並無明確約定未建築完成之「建築物」所
      有權應歸屬何人，而兩造各依其憑據，均認自己才係合法系爭建物之所有權人
      因而涉訟經年，是本件應釐清的是所有權之歸屬問題，實屬民事糾葛，應循民
      事途徑以資解決，此外復查無其他確切證據足以證明被告涉有毀損犯行，要屬
      不能證明被告乙○○犯罪。
五、原審因而為被告乙○○無罪之諭知，經核尚無不合。自訴人以被告仍應負毀損罪
    責，提起上訴，指摘原判決不當，並無理由，應予駁回。
據上論結，應依刑事訴訟法第三百六十八條，判決如主文。
中    華    民    國     八十九     年       八       月       十七   日
                              臺灣高等法院高雄分院刑事第七庭
                                  審判長法官  王光照
                                  法官  黃壽燕
                                        法官  黃憲文
右正本證明與原本無異。
如不服本判決，應於判決送達後十日內向本院提出上訴狀，其未述理由者並應於提
出上訴狀後十日內向本院補提理由書（應附繕本)。
                                      書記官  黃玉珠
中    華    民    國     八十九     年       八       月       十九     日
                                                                        Ａ


司法院資訊處製作；財團法人民間司法改革基金會備份。
